【裁判字號】    96,簡上,919
【裁判日期】    971125
【裁判案由】    妨害兵役
【裁判全文】
臺灣板橋地方法院刑事判決             96年度簡上字第919號
公  訴  人  臺灣板橋地方法院檢察署檢察官
上  訴  人
即  被  告  丙○○即原名甲○.
                    （現於臺灣臺北看守所另案羈押）
上列被告因妨害兵役案件，不服本院民國96年8 月22日96年度簡
字第5229號第一審判決（聲請簡易判決處刑案號：92年度偵字第
229 號），提起上訴，本院管轄第二審之合議庭改適用通常程序
審理，並自為第一審判決如下：
    主  文
原判決撤銷。
丙○○無罪。
    理  由
一、聲請簡易判決處刑意旨：被告即上訴人丙○○（即洪松峻）
    係台北縣後備司令部所列管之後備軍人，原設籍台北縣新莊
    市○○街20號，詎被告之父乙○○於民國91年8 月26日，代
    被告簽收臨時召集令後，因被告行方不明，致使未依召集令
    指示之日期即91年9 月2 日上午8 時，前往中壢龍岡龍岩營
    區報到，顯意圖避免召集，而認被告係犯妨害兵役治罪條例
    第10條第3 項、第1 項第3 款之後備軍人居住處所遷移，無
    故不依規定申報，致使臨時召集令無法送達罪，應依同條例
    第5 條科刑（聲請簡易判決處刑書原記載被告所為係犯妨害
    兵役治罪條例第5 條第5 款，業經公訴人於原審訊問時當庭
    更正為妨害兵役治罪條例第10條第3 項、第1 項第3 款規定
    ）等語。
二、按犯罪事實應依證據認定之，無證據不得認定犯罪事實；又
    不能證明被告犯罪者，應諭知無罪之判決，刑事訴訟法第15
    4 條第2 項、第301 條第1 項分別定有明文。又事實之認定
    ，應憑證據，如未能發現相當證據，或證據不足以證明，自
    不能以推測或擬制之方法，為裁判基礎，且認定犯罪事實所
    憑之證據，雖不以直接證據為限，間接證據亦包括在內，然
    而無論直接證據或間接證據，其為訴訟上之證明，須於通常
    一般之人均不致有所懷疑，而得確信其為真實之程度者，始
    得據為有罪之認定，倘其證明尚未達到此一程度，而有合理
    懷疑存在，無從使事實審法院得有罪之確信時，即應諭知被
    告無罪之判決（最高法院40年台上字第86六號、76年台上字
    第4986號判例可資參照）。次按，妨害兵役治罪條例之訂定
    ，係為避免意圖規避、投機取巧而違反兵役法上應履行服役
    義務之徹底推行，為一行政刑法，其仍有刑法第12條規定者
    之適用，且再參以91年6 月26日修正前後之妨害兵役治罪條
    例第10條第1 項構成要件比較之，舊法規定「後備軍人有左
    列行為之一者，處…」，新法則係規定「後備軍人意圖避免
    召集處理有下列行為之一者，處…」，新增「意圖避免召集
    處理」之構成要件，而其立法說明即在使本條項之構成要件
    更加明確化，亦即其可罰之前提乃在於行為人有避免召集處
    理之主觀上意圖，其中為了確保國家兵員召集制度之順利運
    作，更於該條項第3 款課予後備軍人居住處所遷徙時應向召
    集機關為申報之義務，使兵員召集機關得以掌握後備軍人動
    態並據以擬定召集業務。即修正後之妨害兵役治罪條例第10
    條第1 項規定以「意圖」為成立要件之罪，法律既明定為犯
    罪構成要件，則動機已成為犯罪內容之一部分，不得再視為
    一般之動機，故目的犯（意圖犯）在主觀上除須具備故意之
    構成要件外，尚須具備法定之不法意圖，否則犯罪即無以成
    立。又同條第3 項雖規定「後備軍人犯第1 項之罪或國民兵
    犯前項之罪，致使召集令無法送達者，以意圖避免召集論」
    ，分別依第5 條或第6 條科刑，將行為人之主觀意圖予以擬
    制，惟揆諸該法條規定之文字，不問行為人應首先該當「第
    一項之罪」即第10條第1 項之罪，或所據以科刑之第5 條、
    第6 條規定，其所處罰該等妨害兵役召集行為的重要基礎均
    在行為人有「意圖避免召集」之「主觀不法意圖」，亦即惟
    有具備此項主觀特別違法要素時，行為人所為有危害於兵役
    召集之行為，方有可罰性，並不能以召集令無法送達，即遽
    認為有妨害兵役召集之主觀意圖，此亦為大法官會議釋字第
    517 號解釋文所揭櫫「至妨害兵役治罪條例第11條第3 項雖
    規定致使召集令無法送達者，以意圖避免召集論，但仍不排
    除責任要件之適用，乃屬當然」意旨之所在，即同條第3 項
    之罪既係以犯第1 項之罪為前提，自難排除上開增列要件之
    適用，雖修正後之條文仍保留「以意圖避免召集論」之擬制
    用語，似仍沿用修正前舊法之擬制規定，然依修正後之法條
    文，既明確以「意圖避免召集」為要件，則該「以意圖避免
    召集論」之文字應認係贅文，會有如此之用語，或因立法之
    疏漏，但在條文文字未修正前，仍應依新修正之法條規定，
    認須以有避免召集之意圖為要件，故行為人若無避免召集處
    理之意圖，則不構成上開犯罪（最高法院92年度台非字第40
    4 號、93年度台上字第4798號判決亦同此意旨）。
三、公訴人認被告涉犯上開罪嫌，無非係以台北縣後備司令部移
    送報告書、證人乙○○之陳述、召集令受領回執等為其主要
    之論證。訊據被告固坦承未居住在戶籍地而未依規定申報，
    且未依召集令所載日期報到之事實，惟否認涉有何妨害兵役
    之犯行，辯稱：伊於70餘年間逃兵偷渡到大陸後不久，即因
    販賣毒品等刑事案件，而以「楊文言」之名遭大陸泉州市法
    院判決死刑緩期執行，故伊於78、79年間係在大陸服刑，當
    時家裡的人也都知道伊去大陸，但警察來問時，都不敢說實
    話，因為怕伊會被除去戶籍，故伊雖不否認確實沒有實際住
    在戶籍地且未申報，但並非故意逃避，是因為人在大陸服刑
    而無法報到，迄至伊服刑完畢偷渡返回金門時，才知道已因
    本案而遭通緝等語。
四、經查：
  (一)被告係台北縣後備司令部所列管之後備軍人，雖設籍於台北
    縣新莊市○○街20號，但並未實際居住於該地，又其父親乙
    ○○於91年8 月26日經代被告簽收臨時召集令後，被告並未
    於召集令所示之日期即91年9 月2 日上午8 時前往報到等情
    ，已有台北縣後備司令部移送報告書、召集令受領回執等件
    可稽（附於臺灣板橋地方檢察署92年度偵字第229 號偵查卷
    第1、4 頁），復為被告所不否認，堪先予認定。
  (二)然被告抗辯其於78年左右偷渡至大陸地區，並冒用其友人姓
    名楊文言、戶籍屏東、年籍52年4 月7 日等年籍資料，嗣後
    卻因犯販賣毒品、竊盜等刑事案件，而經大陸地區福建省泉
    州市人民法院判決死刑緩期執行，自84年5 月31日起入監執
    行，其父親亦曾於86年左右至大陸福建省莆田監獄探監過，
    迄至96年3 月30日遭釋放後，才於96年8 月1 日再以偷渡方
    式從大陸返回金門等情，業經其父親乙○○於本院審理時到
    庭證述：我有收到後備司令部在91年9 月通知的臨時召集令
    ，但當時被告人於大陸龍岩監獄被關，之後有移到浦田監獄
    ，被告是十幾年前服兵役時即逃兵到大陸，之後在大陸被判
    死刑延緩執行，沒有回來過；當時我收到召集令沒有去作何
    處理，我只有跟召集單位說被告失蹤，因為那時候戶政機關
    也通知我去，但是我跟對方說被告不知道去那裡，我也無法
    聯絡，但實際上我收到兵役單時，就知道被告是在大陸的監
    獄服刑；我曾經去探監過，時間不記得了，會出國就是去大
    陸看被告，當時是搭飛機到香港轉機到廈門，有去過莆田監
    獄一次，其餘的因為時間太久忘記了，當時是被告在大陸的
    朋友打電話告訴我的，那個朋友是被告在監獄某位獄友的太
    太，我去探監的時候，被告已經被關多久我並不知道，我知
    道他在服刑時並沒有馬上去探監，因為我在上班，而且那時
    候大陸還沒有開放，所以並沒有馬上去；女兒有陪我去過一
    次，女婿是因為當時人在大陸做生意，所以順便陪我一起去
    探監，我去大陸探監回來之後，家人都知道被告的行蹤，我
    也是去探監後才可以確定被告還活著；另被告從大陸回來時
    有帶回釋放證明書、釋放證明書副本等文件，我來開庭前在
    房間內找出來等語（詳本院卷第79-83 頁），核與被告之前
    揭抗辯，暨本院依職權查詢證人乙○○之入出境資料記載其
    曾於85年、86年間3 次進出香港之內容係屬一致（本院卷第
    62至65頁）；另觀之證人乙○○所提出之釋放證明書、釋放
    證明書副本，係由福建省莆田監獄於96年3 月30日所出具，
    其上載明「茲有楊文言，男，1963年4 月7 日生，原戶籍所
    在地臺灣省屏東縣東港鎮○○路49號，因盜竊罪於1992年8
    月21日經人民法院判處死刑緩貳年執行，附加剝奪政治權利
    終身，服刑期間減刑陸次，減刑柒年貳月，1995年5 月3 日
    減為拾玖年，刑期自1995年5 月31日起至2014年5 月30日止
    ，實際執行刑期拾壹年拾個月，附加剝奪政治權利，現因執
    行期滿予以釋放。特此證明」等字（見本院卷第87、88 頁
    ），亦核與被告所辯相同，而足採信。
  (三)再者，被告抗辯其曾與案外人丁○○、余順明等人一同在大
    陸莆田監獄服刑乙節，亦已據案外人丁○○在被告所涉犯本
    院97年度重訴字第15號殺人案件審理中，以證人身分在法院
    證述略以：我在大陸地區與被告、余順明等人一起服刑，我
    的時間為2001年8 月14日至2007年6 月29日，是在大陸福建
    省莆田監獄服刑，我入監服刑時，被告（用化名楊文言）因
    與我都是台北縣新莊市同鄉，就特別關照我等語，有該案之
    電子檔筆錄可考（見本院卷第90至96頁），是依證人丁○○
    前開證詞，足認被告至遲於台北縣後備司令部寄發系爭召集
    令前之90年8 月14日前即已在大陸監獄服刑無訛，其抗辯不
    知道有此召集令之事，應非子虛。此外，被告於96年8 月1
    日上午9 時許，在大陸地區福建省廈門市五通港利用漁船於
    同日10時50分許抵達金門鎮金湖鎮洋山附近海邊上岸，並旋
    為警查獲，嗣經福建金門地方法院金城簡易庭以96年度城簡
    字第57號案件，判決其無正當理由逃避依國家安全法第4 條
    規定所實施之檢查，而處拘役30日確定一情，有該判決書乙
    份可稽，並經本院調閱該刑事卷宗核閱屬實。且被告於96年
    8 月1 日以偷渡方式返回金門，遭警查獲製作筆錄時，在其
    尚未知悉已因本案遭通緝前，即曾表示：我是在78年9 月間
    （正確日期我已不記得）從台南海邊坐漁船到大陸等語，此
    有警詢筆錄可參（見上開刑事案件所附金門縣警察局金城警
    察所金城警刑字第0960002105號卷第4 至6 頁），亦徵被告
    所辯乃屬實在。
  (四)基上所述，被告雖有居住處所遷移未依規定申報，且未依規
    定報到之情形，惟參以前開事證判斷結果，證人乙○○於91
    年8 月26日代被告收受系爭臨時召集令前，被告既已在大陸
    地區之監獄服刑，人身自由受到拘束，迄至96年間3 月間始
    遭釋放，則被告縱然知悉此事，亦顯然無從按召集令指示之
    日期報到甚明。職是，本件實難認被告具有避免臨時召集之
    意圖，依首揭說明，自與妨害兵役治罪條例第10條第3 項、
    第1 項第3 款之規定有間，尚無從以該罪相繩。
五、末按地方法院簡易庭對被告為簡易判決處刑後，經提起上訴
    ，而地方法院合議庭認應為無罪判決之諭知者，依刑事訴訟
    法第455 條之1 第3 項準用第369 條第2 項規定意旨，應由
    該地方法院合議庭撤銷簡易庭之判決，改依第一審通常程序
    審判（最高法院91度臺非字第21號判決意旨參照）。綜前，
    公訴人所舉前開證據，因無法認定被告具有妨害兵役治罪條
    例第10條第3 項、第1 項第3 款所規定「意圖避免臨時召集
    」之主觀犯意，無從構成該罪責，是本件關於被告犯罪之證
    明，尚未達於通常一般之人均不致有所懷疑，而得確信其為
    真實之程度，無從為有罪之確信。此外，復查無其他積極證
    據足資證明被告有公訴人所指之上開犯行，本案不能證明被
    告犯罪，揆諸首揭判例意旨及說明，自應為被告無罪之諭知
    。原審認定被告已成立犯罪，遽予論科，尚有未合，被告提
    起上訴意旨指摘及此並否認犯罪，為有理由，應由本院合議
    庭撤銷原判決，自為第一審無罪之判決。
據上論斷，應依刑事訴訟法第455 條之1 第1 項、第3 項、第45
2 條、第369 條第1 項前段、第364 條、第301 條第1 項，判決
如主文。
本件經檢察官江祐丞到庭執行職務。
中    華    民    國    97    年    11    月    25    日
                  刑事十八庭審判長法  官  林淑婷
                                  法  官  饒金鳳
                                  法  官  邱景芬
上列正本證明與原本無異。
如不服本判決應於送達後10日內向本院提出上訴狀
                                書記官  曾千庭
中    華    民    國    97    年    11    月    27    日


司法院資訊處製作；財團法人民間司法改革基金會備份。
